【裁判字號】    96,重家上,1
【裁判日期】    970630
【裁判案由】    夫妻剩餘財產分配
【裁判全文】
臺灣高等法院臺南分院民事判決         96年度重家上字第1號
上  訴  人  戊○○○
訴訟代理人  黃 進 祥  律師
            江 順 雄  律師
            黃 建 雄  律師
被 上 訴人  蘇盈馨（即洪蘇淑芬）
            丙 ○ ○
            甲○○○
            丁 ○ ○
            乙○○（即蘇玲滿）
上列當事人間請求確認夫妻剩餘財產分配額事件，上訴人對於中
華民國95年11月15日台灣台南地方法院（94年度重家訴字第5號
）第一審判決提起上訴，本院於民國97年6月17日言詞辯論終結
，判決如下：
    主      文
原判決關於駁回後開第二項之訴，及訴訟費用（除確定部分外）
之裁判均廢棄。
上廢棄部分，被上訴人應將被繼承人蘇瑞章對被上訴人甲○○○
之借款債權新台幣壹佰伍拾柒萬捌仟元、對被上訴人蘇盈馨之借
款債權新台幣貳佰肆拾萬元、對第三人李志慶之借款債權新台幣
貳佰伍拾壹萬元，依序各轉讓新台幣柒拾捌萬玖仟元、壹佰貳拾
萬元、壹佰貳拾伍萬伍仟元之債權金額予上訴人。
第一、二審訴訟費用（除確定部分外）由被上訴人甲○○○、蘇
盈馨、乙○○連帶負擔。
    事實及理由
壹、程序部分：
一、被上訴人丁○○、丙○○經合法通知，未於言詞辯論期日到
    場，核無民事訴訟法第386各款所列情形，爰准依上訴人聲
    請，由其一造辯論而為判決。
二、按在第二審為訴之變更或追加，非經他造同意，不得為之。
    但民事訴訟法第255條第1項第2款至第6款情形，不在此限。
    即有請求之基礎事實同一、擴張或減縮應受判決事項之聲明
    者，縱於訴狀送達後，仍得將原訴追加他訴，無須得他造同
    意。上訴人於原審主張被繼承人生前對被上訴人甲○○○之
    借款債權為新台幣（下同）2,624,600元，對被上訴人蘇盈
    馨之借款債權為8,968,900元，及對被上訴人乙○○之夫李
    志慶之借款債權為331萬元，嗣因被上訴人於本院為時效抗
    辯而減縮聲明為請求被繼承人生前對被上訴人甲○○○之借
    款債權為157萬8千元、對被上訴人蘇盈馨之借款債權為240
    萬元、及對被上訴人乙○○之夫李志慶之借款債權為251萬
    元（下稱系爭債權）之分配（見本院卷2第43頁），依上說
    明，應予准許。
三、按上訴人於終局判決前，得將上訴撤回，民事訴訟法第459
    條第1項前段定有明文。次按調解經當事人合意而成立；調
    解成立者，與訴訟上和解有同一之效力；又和解成立者，與
    確定判決有同一之效力，同法第416條第1項、第380條第1項
    亦有明文。查本件原審判決認上訴人本於夫妻剩餘財產分配
    請求權主張被上訴人應給付被繼承人之遺產為有理由，因而
    命被上訴人應給付上訴人被繼承人遺產中2,325,737元，及
    自民國（下同）94年10月29日起至自清償日止，按年息百分
    之5計算之利息。被上訴人蘇盈馨、甲○○○、乙○○不服
    於95年12月4日具狀提起上訴（為繼承人之原審共同被告即
    被上訴人丙○○、丁○○亦均視同上訴），有聲明上訴狀附
    卷可稽（見本院卷1第14頁），嗣於96年6月11日由被上訴人
    蘇盈馨、甲○○○、乙○○具狀撤回其上訴，並經視同上訴
    人丙○○、丁○○同意撤回上訴，有撤回上訴狀及同意撤回
    上訴函文附卷足參（見本院卷1第151、164頁），依前開說
    明，自無不合，應予准許。又上訴人起訴主張請求分配夫妻
    剩餘財產之標的原為南區國稅局遺產稅核定通知書所列之14
    筆不動產、存款及對被上訴人甲○○○、蘇盈馨、被上訴人
    乙○○之夫李志慶之系爭借款債權，兩造嗣於本院審理中就
    上開不動產、存款部分成立調解，有本院97年度家上移調字
    第4號97年3月12日、97年3月20日調解筆錄附卷可證（見本
    院家上移調字卷第17、24頁），揆諸前揭說明，上開就不動
    產及存款部分調解成立已與確定判決有同一效力，是本件之
    審理範圍，僅為將被繼承人對被上訴人之上開系爭債權列入
    夫妻剩餘財產分配部分，合先敘明。至關於被上訴人於原審
    敗訴（存款分配）部分，嗣除經被上訴人撤回上訴外，又經
    兩造達成調解成立，自應依上開調解成立之結果方法分配（
    暨分割）遺產，合併說明。
貳、實體部分：
一、上訴人於原審起訴主張：
  (一)被繼承人蘇瑞章為上訴人戊○○○之夫，雙方育有子女即被
    上訴人蘇盈馨（即洪蘇淑芬）、丙○○、甲○○○、丁○○
    、乙○○（即蘇玲滿）等5人，被承繼人蘇瑞章於93年9月24
    日去世，其名下留有如附表之財政部台灣省南區國稅局遺產
    稅核定通知書所示之不動產及存款之財產（以上業經本院以
    97年度家上移調字第4號調解成立確定在案）及對被上訴人
    甲○○○之借款債權為157萬8千元，對被上訴人蘇盈馨之借
    款債權為240萬元，及對被上訴人乙○○之夫李志慶之借款
    債權為251萬元。
  (二)上訴人與被繼承人生前並未約定夫妻財產制，依民法第1005
    條之規定，應以法定財產制為夫妻財產制。又依民法第1030
    條之1規定，法定財產關係消滅時，夫或妻現存之婚後財產
    ，扣除婚姻關係存續中所負債務後，如有剩餘，其雙方剩餘
    財產之差額，應平均分配。又剩餘財產分配請求權定位為一
    身專屬權，故夫妻之一方死亡，屬法定財產制關係消滅的事
    由之一，剩餘財產較少的一方，即得主張該請求權。由於被
    上訴人等人於被繼承人蘇瑞章去世後，就其所遺之財產應如
    何分配及繼承有歧見，在無法協商之情形下，上訴人決定行
    使夫妻剩餘財產分配請求權，上訴人請求剩餘財產分配之標
    的有三：不動產、存款、及上開對被上訴人甲○○○、蘇盈
    馨、及被上訴人乙○○之夫李志慶之系爭債權，其中不動產
    及存款嗣經上訴後，均已達成調解，僅系爭債權部分無法達
    成協議，故本件請求剩餘財產分配之標的僅剩系爭債權之部
    分，爰求為判決：被上訴人應將被繼承人蘇瑞章所遺對被上
    訴人甲○○○之借款債權為157萬8千元、對被上訴人蘇盈馨
    之借款債權為240萬元、對被上訴人乙○○之夫李志慶之借
    款債權為251萬元，各轉讓2分之1予上訴人（即被上訴人應
    轉讓被繼承人蘇瑞章對甲○○○78萬9千元之債權、對蘇盈
    馨新台幣120萬元之債權、對李志慶新台幣125萬5千元之債
    權予上訴人；原審就上開部分為上訴人全部敗訴之判決，上
    訴人不服，請求：(1)原判決關於駁回上訴人之訴，及訴訟費
    用之裁判部分均廢棄。(2)上開廢棄部分，被上訴人各應轉讓
    上開系爭債權2分之1予上訴人）。
二、被上訴人部分：
  (一)有關被上訴人蘇盈馨抗辯稱：伊是有向父親即被繼承人借上
    開款項，因係用客票及支票向伊父親調現，父親再去郵局匯
    款給伊，客票、支票均有兌現，對造拿出之郵局匯款單，不
    能當借據證明。伊之借款均已清償。被繼承人除本件訴訟之
    遺產外，已無其他遺產可供分配暨分割。
  (二)有關被上訴人甲○○○抗辯稱：伊借款有還錢，收據有給伊
    ，但日久已找不到了。又改口稱上訴人主張我們有借款，要
    負舉證責任證明我們有借錢，不能以被繼承人有記載在日曆
    紙上，就認定我們有借錢，實際上沒有交付借款。有關調解
    成立之存款及不動產部分，是依照夫妻剩餘財產比例，母親
    即上訴人先分配二分之一，其餘再以繼承人總數6人（含上
    訴人），再依繼承法律關係之比例即六分之一分配分割完竣
    。
  (三)有關被上訴人乙○○抗辯稱：係訴外人李志慶即伊先生向伊
    父親即被繼承人借款，都有開借據為憑，已經還清，借據已
    經還給李志慶。又，上訴人沒有提出借據，就是沒有借款債
    權。且，不管對李志慶是否尚有債權存在，都與伊無關，李
    志慶不能繼承被繼承人之遺產，上訴人卻以李志慶還欠有債
    務為由，請求被上訴人分配財產，尚有不合。
  (四)又有關被上訴人丙○○及丁○○部分，上開2人均經合法通
    知，而未到庭陳述，亦未提出何書狀表示意見。
三、本件不爭執事項：
  1.被繼承人蘇瑞章為上訴人戊○○○之夫，雙方育有蘇盈馨、
    丙○○、甲○○○、丁○○、乙○○等子女5人。
  2.被繼承人蘇瑞章於93年9月24日去世。
  3.戊○○○與蘇瑞章在40年5月1日結婚。
  4.戊○○○與丙○○經台灣台南地方法院檢察署95年度偵續字
    第116號起訴涉犯偽造文書罪嫌，領取蘇瑞章過世後之存款
    （見本院卷第74、75頁）。
四、得心證之理由：
  (一)按夫妻未以契約訂立夫妻財產制者，除本法另有規定外，以
    法定財產制為其夫妻財產制；又法定財產關係消滅時，夫或
    妻現存之婚後財產，扣除婚姻關係存續中所負債務後，如有
    剩餘，其雙方剩餘財產之差額，應平均分配。但因繼承或其
    他無償取得之財產及慰撫金不在此限。依前項規定，平均分
    配顯失公平者，法院得調整或免除其分配額。第1項請求權
    ，不得讓與或繼承。但已依契約承諾，或已起訴者，不在此
    限。第1項剩餘財產差額之分配請求權，自請求權人知有剩
    餘財產之差額時起，二年間不行使而消滅。自法定財產制關
    係消滅時起，逾五年者，亦同。民法第1005條、第1030條之
    1分別定有明文。再按民法親屬編施行法第1條後段規定：「
    關於親屬之事件，其在民法親屬編修正前發生者，除該施行
    法有特別規定外，不適用修正後之規定」，則本件夫妻剩餘
    財產分配請求權既發生在91年6月26日民法親屬編修正公布
    施行之後，自應適用修正後之前開民法第1030條之1之規定
    。查本件被繼承人蘇瑞章既於93年9月24日去世，使上訴人
    與被繼承人間之法定財產關係消滅，上訴人得請求夫妻剩餘
    財產分配，確認其在雙方剩餘財產之差額比例。本件請求分
    配之標的，即被繼承人遺產扣除上開婚姻關係存續中所負債
    務、因繼承或其他無償取得及慰撫金之財產後之剩餘遺產，
    依比例平均分配。是有關夫妻剩餘財產自亦應包含被繼承人
    於婚姻存續中對第三人之債權在內，合先敘明。
  (二)查有關本件被繼承人之不動產14筆、暨在台南縣山上鄉農會
    之存款219,786元、台南縣新營郵局之存款4,617,778元之財
    產，而上開被繼承人之存款及不動產業經本院調解成立，依
    夫妻剩餘財產分配暨遺產分割完竣之事實，業據其提出被繼
    承人蘇瑞章之繼承系統表（原審卷第77頁）、兩造戶籍謄本
    （原審家調卷第9~14頁）、南區國稅局遺產稅核定通知書影
    本（原審家調卷第15頁）、上訴人山上郵局交易清單影本（
    原審卷第181頁）、本院97年度家上移調字第4號調解筆錄等
    附卷可憑（見本院家上移調字卷第17、24頁），並為被上訴
    人等不爭執，自堪信實。此外，被繼承人除系爭（借款）債
    權是否可供上訴人依夫妻剩餘財產分配外，別無其他，為兩
    造所不爭（有本院卷2第32、33、59頁）。
  (三)再按當事人主張有利於己之事實者，就其事實有舉證之責任
    ；又當事人主張之事實，經他造於準備書狀內或言詞辯論時
    或在受命法官、受託法官前自認者，無庸舉證，民事訴訟法
    第277條、第279條分別定有明文。又「請求履行債務之訴，
    原告就其所主張債權發生原因之事實，固有舉證之責任，若
    被告自認此項事實而主張該債權已因清償而消滅，則清償之
    事實，應由被告負舉證之責任，此觀民事訴訟法第277條之
    規定自明」（最高法院28年上字第1920號判例參照）。本件
    上訴人就系爭債權之存在，已先後於原審及本院自認（見原
    審卷第226、227頁、本院卷2第34、58頁），蘇盈馨自承有
    以客票、支票調現；甲○○○亦自承有借錢；乙○○自承係
    伊先生向伊父親借款各等語，則依上說明上訴人就債權發生
    之原因事實，已毋庸舉證；被上訴人蘇盈馨、甲○○○、乙
    ○○等人既承認有系爭（借款）債權存在並經清償完畢，依
    上說明，被上訴人等自有就清償借款之事實，負舉證之責。
    然被上訴人蘇盈馨等3人或抗辯陳稱伊等均已清償，或取回
    收據、借據，另已找不到了收據、借據；或客票等兌現云云
    ，此部分之陳述，空口無憑，並未舉出確證以實其說，依上
    開說明，自難憑採。則被繼承人對被上訴人蘇盈馨、甲○○
    ○、及乙○○之先生李志慶之上開系爭債權，自仍存在。
  (四)又按繼承人有數人時，在分割遺產前，各繼承人對於遺產全
    部為公同共有，公同共有人之權利義務，依其公同關係所由
    規定之法律或契約定之。除前項之法律或契約另有規定外，
    公同共有物之處分，及其他之權利行使，應得公同共有人全
    體之同意。又本節規定，於所有權以外之財產權，由數人共
    有或公同共有者準用之。民法第1151條、第828條、第831條
    亦分別定有明文。是因繼承之遺產，於分割前屬公同共有關
    係，查本件上訴人與被繼承人蘇瑞章間未以契約約定夫妻財
    產制，又被繼承人蘇瑞章於93年9月24日去世，蘇瑞章生前
    對被上訴人甲○○○、蘇盈馨、及另被上訴人乙○○之夫李
    志慶之系爭借款債權，自應由全體繼承人（即兩造）共同繼
    承，且於遺產分割前屬於公同共有；又因上訴人與被繼承人
    間之法定財產關係消滅，本件夫妻剩餘財產之分配應適用民
    法第1030條之1之規定，上訴人得請求夫妻剩餘財產分配，
    已如上述，惟民法第1030條之1所謂「雙方剩餘財產之差額
    ，應平均分配」，係指婚姻關係存續中，夫妻各自取得而現
    存之婚後財產，扣除婚姻關係存續中所負債務、因繼承或其
    他無償取得及慰撫金之財產，計算出夫妻各自之剩餘財產，
    再比較其剩餘財產之多寡，算定其差額，剩餘財產較少之一
    方得向剩餘財產較多之一方請求分配差額之二分之一。從而
    本件系爭債權部分，上訴人於婚姻關係消滅（因被繼承人死
    亡）後，得請求上揭被繼承人之遺產，就夫妻剩餘財產計算
    之差額，請求其他繼承人分配其餘剩餘財產之差額之二分之
    一。兩造就其被繼承人之其他財產業已分配完畢，業如前述
    ，僅餘系爭債權，就應分配之比例，兩造並無爭執。從而本
    件上訴人請求被上訴人（即其他繼承人）將系爭債權之二分
    之一轉讓予上訴人，即無不合。
  (五)綜上所述，被上訴人之抗辯，均不足採，本件上訴人主張依
    民法夫妻剩餘財產及繼承之法律關係，請求被上訴人應將被
    繼承人所遺留之上開系爭債權分配二分之一予上訴人即如主
    文第二項所示金額債權轉讓與上訴人。此部分上訴人之主張
    分配系爭債權，即屬有據，為有理由，應予准許。原審為上
    訴人此部分敗訴之判決，駁回上訴人此部分之請求，尚有未
    洽。上訴意旨指摘原判決不當，求予廢棄改判，為有理由。
    爰由本院予以廢棄改判，如主文第2項所示。
五、本件事證已臻明確，兩造其餘攻擊防禦方法及舉證，於本判
    決結果不生影響，毋庸再一一論述，併予敘明。又共同訴訟
    人中有專為自己之利益而為訴訟行為者，因此所生之費用，
    應由該當事人負擔，民事訴訟法第85條3項定有明文。本件
    被上訴人蘇盈馨、甲○○○、乙○○等3人既因專為其等自
    身相關之利益而進行本件訴訟，自應由其等連帶負擔訴訟費
    用。
據上論結，本件上訴為有理由，依民事訴訟法第450條、第85條
第2項、第3項、第463條、第385條第1項前段，判決如主文。
中    華    民    國    97    年    6     月    30    日
                  民事第三庭審判長   法  官  陳光秀
                                     法  官  李文賢
                                     法  官  莊俊華
上為正本係照原本作成。
如對本判決上訴，須於判決送達後20日內向本院提出上訴狀，未
表明上訴理由者，應於上訴後20日內，向本院提出理由書（須附
繕本）。依法須繳納裁判費並應委任律師為訴訟代理人，始得上
訴。
中    華    民    國    97    年    7     月    2     日
                                     書記官  吳銘添
【附記】
民事訴訟法第466條之1：
(1)對於第二審判決上訴，上訴人應委任律師為訴訟代理人。但上
  訴人或其法定代理人具有律師資格者，不在此限。
(2)上訴人之配偶、三親等內之血親、二親等內之姻親，或上訴人
  為法人、中央或地方機關時，其所屬專任人員具有律師資格並
  經法院認為適當者，亦得為第三審訴訟代理人。
民事訴訟法第466條之2：
  上訴人無資力委任訴訟代理人者，得依訴訟救助之規定，聲請
  第三審法院為之選任律師為其訴訟代理人。


司法院資訊處製作；財團法人民間司法改革基金會備份。
